【裁判字號】    96,上,519
【裁判日期】    970305
【裁判案由】    返還所有物等
【裁判全文】
臺灣高等法院民事判決                   96年度上字第519號
上  訴  人  乙○○
訴訟代理人  文  聞律師
            余泰鑫律師
            彭若晴律師
被上訴人    甲○○
訴訟代理人  楊廣明律師
上列當事人間請求返還所有物等事件，上訴人對於中華民國96年
4月27日臺灣桃園地方法院94年度訴字第1415號第一審判決， 提
起上訴，並為訴之追加， 本院於97年2月20日言詞辯論終結，判
決如下：
    主      文
原判決關於駁回上訴人後開第二、三項之訴部分，及第三項部分
假執行之聲請，暨訴訟費用之裁判廢棄。
被上訴人應將坐落桃園縣龜山鄉○○段658號土地（應有部分各3
04/10000、310/10000)，及其上門牌桃園縣龜山鄉○○○街86號
4樓之2、同街86號4樓之3房屋之所有權，移轉登記予上訴人。
被上訴人應給付上訴人新台幣貳佰萬元，及自民國94年11月12日
起至清償日止，按週年利率百分之五計算之利息。
其餘上訴及追加之訴均駁回。
第三項所命被上訴人之給付，於上訴人供擔保新台幣陸拾柒萬元
後，得假執行；但被上訴人如預供擔保新台幣貳佰萬元，得免為
假執行。
其餘假執行之聲請駁回。
第一、二審及追加之訴訴訟費用，由被上訴人負擔十分之九，餘
由上訴人負擔。
    事實及理由
一、本件上訴人於原審係依 民法第767條、第179條、第474條之
    規定為請求（原審卷8頁)。嗣上訴本院後，另追加依民法第
    541條規定，及侵權行為之法律關係為請求（本院卷第２宗6
    頁背面），經核其請求之基礎事實，與原訴均屬同一。又上
    訴人原請求被上訴人將車牌3752-DR號之HONDA雅歌汽車（下
    稱系爭車輛），辦理變更（移轉）登記予伊。嗣因該車輛已
    移轉登記予他人，上訴人又聲明為如不能為該登記，被上訴
    人應給付上訴人新台幣（下同）42萬元之本息 (同上卷宗８
    頁），核屬擴張應受判決事項之聲明。縱被上訴人不予不同
    意， 依民事訴訟法第463條準用第255條第1項第2款、第3款
    之規定，本院認仍應予准許，合先敘明。
二、其次上訴人主張：伊前替人作保，因故無法向銀行辦理開戶
    、貸款，但基於個人及家庭財務需要，乃以（原）配偶即訴
    外人李冠霖名義，在遠東國際商業銀行林口分行（下稱遠銀
    林口分行)，開立000-000-0000000-0號帳戶（下稱李冠霖帳
    戶），並將另提供台北縣林口市之不動產，向銀行所貸得之
    300萬元，存入該帳戶內。嗣伊為免受李冠霖之公司財務不
    佳所波及；又因被上訴人向伊誆稱欲前往美國攻讀博士，須
    提出財力證明及辦理貸款。除以借名登記之方式，將所有坐
    落桃園縣龜山鄉○○段658號土地 (應有部分各304/10000
    、310/10000。上訴人書狀之聲明漏載310/10000部分，見原
    審卷247頁、本院卷第2宗9頁)，及其上門牌桃園縣龜山鄉○
    ○○街86號4樓之2、同街86號4樓之3房屋 (下稱系爭房地）
    ；暨系爭車輛，登記在被上訴人名下外。並借用被上訴人之
    名義，於遠銀林口分行開立00000000000000號帳戶（下稱甲
    ○○帳戶），將李冠霖帳戶內之存款，轉入甲○○帳戶。其
    後又為理財之需，自甲○○帳戶各匯款100萬元，至被上訴
    人名義開立之國泰世華商業銀行信義分行000000 0000 00
    號、及台灣中小企業銀行大安分行00000000000號帳戶（下
    合稱系爭帳戶）內。各該房地、車輛及系爭帳戶之內款項，
    均屬伊所有，伊非贈與被上訴人。爰以訴狀繕本之送達為終
    止借名登記之意思表示，並依民法第767條、第179條、第
    474條之規定（於本院另追加民法第541條，及侵權行為之法
    律關係），求為命被上訴人移轉登記系爭房地、系爭車輛之
    所有權予伊。及車輛部分如不能為該登記，被上訴人應給付
    上訴人42萬元之本息。暨給付 (返還)上訴人200萬元，及自
    訴狀繕本送達翌日起加付法定遲延利息之判決。
三、被上訴人則以：上訴人為彌補其於20年前，為圖方便改嫁，
    將斯時年僅６歲之伊交祖母撫養長大之憾，除於民國92年間
    鼓勵伊前往美國攻讀碩士， 而資助學費及生活費150萬元外
    。更於伊93年7月、8月間準備申請出國攻讀博士時，表示願
    再資助學費，並匯入伊所有系爭帳戶各100萬元 (共計200萬
    元）。系爭帳戶內之款項既係上訴人所贈與，已屬伊所有，
    上訴人主張借名開戶而請求伊返還，自屬無理。又系爭房地
    係伊所購買，上訴人除支付頭期款外，其餘價金（150萬元)
    ，均由伊向銀行貸款支付，再以該房地之租金收入繳納貸款
    ，亦無上訴人所指將系爭房地借名登記伊名下之情事。上訴
    人請求伊辦理該房地所有權之返還登記，亦無理由。至系爭
    車輛係伊回國後，任教醒吾技術學院推廣教育中心時，為上
    訴人自願過戶所贈與，且該車輛已經貸款銀行取回變賣，上
    訴人請求伊辦理移轉登記，或賠償不能移轉登記之損害，仍
    屬無理等語，資為抗辯。
四、關於系爭房地及系爭帳戶之（200萬元）款項方面：
 1、查系爭房地係新建，由上訴人以自己之名義，於93年５月11
    日，與賣主陳嘉慧等人簽訂房屋預定買賣契約書後，94年１
    月27日經上訴人指示建商，逕將該房地所有權登記在被上訴
    人名下。買受系爭房地之價金及銀行貸款，均由上訴人支付
    及償還。又上訴人於93年8月19日自李冠霖帳戶轉匯300萬元
    進入甲○○帳戶後，於同10月14日，再自甲○○帳戶各轉匯
    100萬元（共200萬元）進入被上訴人名義之系爭帳戶內。各
    該房地所有權狀，甲○○帳戶、系爭帳戶之存摺、印章，向
    均由上訴人保管之事實，為被上訴人所不爭執（原審卷 162
    頁、本院卷第2宗34頁背面)，並有該房屋預定買賣契約書、
    土地及建物登記謄本可稽（同上卷11至24頁），堪認為真實
    。上訴人主張其前因為人作保，因故無法開立銀行帳戶，乃
    以李冠霖名義開立銀行帳戶，嗣為免受李冠霖波及、提供被
    上訴人申辦留學之財力證明，及理財之需等因素，以借名登
    記之方式，除將所有系爭房地登記在被上訴人名下外，更將
    200萬元之款項， 匯入被上訴人名義之系爭帳戶內。各該房
    地及款項，非贈與被上訴人等語，雖為被上訴人所否認，並
    以前詞抗辯。
 2、惟查，被上訴人既已自承購買系爭房地之頭期款，係由上訴
    人支付；又對於上訴人所稱（購買）該房地係由上訴人出資
    ，房地所有權狀，甲○○帳戶、系爭帳戶之存摺、印章，向
    由上訴人保管等事實，均不予爭執  (原審卷162頁，本院卷
    第2宗40頁、6頁、34頁背面）。且上訴人另將系爭房屋出租
    予訴外人蔡慧苓(見本院卷第2宗22項至24頁之房屋租賃契約
    書，被上訴人就此亦不爭執），足見被上訴人除為系爭房地
    及系爭帳戶之名義人外，未曾管領系爭房地，亦因未保管系
    爭帳戶之存摺及印章，而無法擅自支配該帳戶內之款。
 3、再參以證人（上訴人之母）莊秀梅證稱：(系爭帳戶內之)兩
    百萬元係上訴人以李若安（上訴人與李冠霖離婚後，改嫁他
    人所生子女）林口房屋之貸款所得，暫放被上訴人名下，非
    給予被上訴人。詎被上訴人竟謊報（存摺等）遺失，變更戶
    名。至系爭房地係以上訴人的錢購買，因李若安尚年幼，言
    明先登記被上訴人名下，非贈與被上訴人，被上訴人亦有口
    頭同意等語（原審卷215頁)。及辦理系爭房地移轉登記之代
    書丙○○證稱：系爭房地係上訴人向起造人買受，經上訴人
    指示及被上訴人之同意，登記在被上訴人名下。伊辦妥登記
    後，將所有權狀等資料交予上訴人。據上訴人稱，上訴人因
    為他人作保，恐遭追償，始將系爭房地登記被上訴人名下。
    伊辦理該房地登記之過程中，未曾聽聞上訴人有意贈與被上
    訴人，倒曾聽上訴人說欲送予女兒（陳若安），因不得已須
    登記被上訴人名下，又擔心被上訴人日後拒不過戶，而提及
    是否簽訂協議書，惟是否終有簽訂協議書，伊不清楚等情（
    本院卷第2宗75、76頁)。上訴人主張伊係以借名登記之方式
    ，將系爭房地登記被上訴人名下，及轉匯200萬元進入被上
    訴人名義之系爭帳戶內，即屬可採。
 4、縱被上訴人所稱上訴人於92年間，確有分兩次，匯入150 萬
    元至伊在中國信託商業銀行忠孝分行之帳戶，以資助伊前往
    美國讀書 (碩士）屬實。然該帳戶既非上訴人借用被上訴人
    之名義所開立。且上訴人前有資助被上訴人出國攻讀碩士之
    舉，亦不足推論上訴人嗣仍將繼續資助其出國攻讀博士。是
    以被上訴人辯稱系爭房地為伊為所購買，或受贈自上訴人（
    原審卷272頁）。系爭帳戶內之款項（共200萬元），為上訴
    人對伊出國攻讀博士之資助云云，均無可取。
 5、兩造間就系爭房地及系爭帳戶，有借名（登記）之關係存在
    ，已如上述。則上訴人以訴狀繕本之送達，為終止該借名關
    係之意思表示（同上審卷7頁)，並請求被上訴人辦理系爭房
    地之移轉（返還）登記；及給付（返還)200萬元，暨自訴狀
    繕本送達翌日即94年11月12日起(按訴狀繕本於同年月1日寄
    存送達），加付法定遲延利息，為有理由，應予准許。乃原
    審否准上訴人各該部分之請求，容有未合。上訴意旨，指摘
    原判決該部分為不當，聲明廢棄，非無理由。應由本院予以
    廢棄，並改判如主文第二、三項所示。又本院所命被上訴人
    上開金錢之給付部分，兩造各陳明願供擔保以代釋明，請准
    宣告假執行及免為假執行，經核均無不合。爰酌定相當之擔
    保金額，分別准許之。至上開關於命被上訴人辦理系爭房地
    所有權移轉登記部分，屬強制執行法第130條所定，命債務
    人為一定意思表示之判決，於該判決確定時，即視為被上訴
    人已為該意思表示，故性質上不適合假執行。是以上訴人就
    該部分之訴所為假執行之聲請，不應准許，應予駁回。
五、關於系爭車輛方面：
 1、上訴人主張伊於93年3月間購買系爭車輛後，於同年3月31日
    登記為所有人，雖基於同一財務因素考量，以借名登記之方
    式， 於93年11月9日將之過戶登記在被上訴人名下，惟仍持
    有行車執照及汽車鑰匙。詎被上訴人竟藉伊漏繳車貸，車輛
    遭銀行拖走之際，以所有權人之身分，將該車輛變賣得款42
    萬元。伊既以終止借名登記關係，被上訴人自應辦理該車輛
    之返還（變更）登記。如不能返還登記，應賠償伊42萬元本
    息等情。為被上訴人所否認，辯稱該車輛係上訴人於伊回國
    後任職醒吾技術學院推廣教育中心講師時，將之過戶登記（
    贈與）予伊，且於其回台期間，與上訴人共同使用，無上訴
    人所指借名登記之情等語。
 2、查上訴人主張之事實，固據提出汽車行車照、完稅證明、繳
    納車貸匯款單及保險證為證 (原審卷36頁、157頁、158頁；
    本院卷第2宗58頁至61頁)。惟，如上所述，上訴人係以自己
    名義購買系爭車輛後，事隔數月，再辦理過戶登記在被上訴
    人名下。則倘如上訴人所陳，其係基一同財務因素考量（即
    為免受財務狀況不佳之李冠霖所波及），理應如同系爭房地
    之登記及系爭帳戶之運用一般，於購買該車輛之初，即「借
    用」被上訴人名義登記，焉有先以自已名義購買，再辦理過
    戶登記之理？況兩造既係母子關係，被上訴人所辯伊回國後
    任教於職醒吾技術學院推廣教育中心，上訴人始將系爭車輛
    過戶贈與予伊，據其提出聘書為證（原審卷75頁），與常情
    亦屬無違。參以迄未見上訴人就被上訴人另辯，於其出國攻
    讀博士期間，因上訴人使用該車輛違規，未繳納罰款，又因
    未繳車貸，系爭車輛遭銀行取回，伊始將之出賣，用以清償
    車貸諸節（本院卷第2宗41頁)，予以爭執。足見上訴人如僅
    係借被上訴人之名為登記，當無不續繳車貸，而任令銀行取
    回車輛，終由被上訴人將該車輛出賣以清償車貸等情。上訴
    人所稱與被上訴人間，就系爭車輛有借名登記之關係存在云
    云，並無可取。被上訴人所辯係自上訴人受贈系爭車輛，自
    屬可採。至莊秀梅就該車輛亦屬借名登記之證述，與事實既
    有所不符，自不足以據為有利於上訴人之認定。
 3、兩造間對系爭車輛既無借名登記之關係存在，該車輛經上訴
    人贈與被上訴人，即由被上訴人取得其所有權，乃上訴人主
    張終止借名登記關係，本於所有權之作用、不當得利之法律
    關係，請求被上訴人返還登記，自屬無理，不應准許。原審
    為上訴人敗訴之判決，於法並無違。上訴論旨，指摘原判決
    此部分為不當，聲明廢棄，非有理由。又兩造間就系爭車輛
    並無借名登記之法律關係存在，被上訴人於受贈後，自得為
    任意之處分行為。 是以上訴人追加依民法第541條規定，及
    侵權行為之法律關係，請求上訴人辦理該車輛之移轉登記，
    如不能為該登記，應給付（賠償）42萬元本息，亦屬無理，
    不應准許。其假執行之聲請，亦失所附麗，不應准許，均應
    予駁回。
六、本件事證已臻明確，兩造其餘訴訟標的之主張，或攻擊防禦
    方法，經核與判決之結果不生影響，未不予逐一論究，附此
    敘明。
七、據上論結，本件上訴及追加之訴，均一部有理由，一部無理
    由。依民事訴訟法第449條第1項、第450條、第463條、第39
    0條第2項、第392條、第79條，判決如主文。
中    華    民    國    97    年    3    月     5     日
                    民事第十二庭
                        審判長法  官  陳駿璧
                              法  官  陳邦豪
                              法  官  王仁貴
正本係照原本作成。
如不服本判決，應於收受送達後20日內向本院提出上訴書狀，其
未表明上訴理由者，應於提出上訴後20日內向本院補提理由書狀
（均須按他造當事人之人數附繕本）上訴時應提出委任律師或具
有律師資格之人之委任狀；委任有律師資格者，另應附具律師資
格證書及釋明委任人與受任人有民事訴訟法第466條之1第1項但
書或第2項（詳附註）所定關係之釋明文書影本。
中    華    民    國    97    年    3     月    6     日
                              書記官  章大富
附註：
民事訴訟法第466條之1（第1項、第2項）：
對於第二審判決上訴，上訴人應委任律師為訴訟代理人。但上訴
人或其他法定代理人具有律師資格者，不在此限。
上訴人之配偶、三親等內之血親、二親等內之姻親，或上訴人為
法人、中央或地方機關時，其所屬專任人員具有律師資格並經法
院認為適當者，亦得為第三審訴訟代理人。


司法院資訊處製作；財團法人民間司法改革基金會備份。
